【裁判字號】    90,上,1080
【裁判日期】    950627
【裁判案由】    給付管理費
【裁判全文】
臺灣高等法院民事判決            九十年度上字第一○八○號
上  訴  人  Ａ○○
            寅○○
            卯○○
            丑○○
            丙○○
            Ｈ○○
            乙○○
            Ｇ○○
            庚○○
            巳○○
            酉○○
            辰○○
            子○○
            戌○○
            地○○
            玄○○
            癸○○
            丁○○
            Ｂ○○
            戊○○
            宙○○
            黃○○
            未○○
            Ｃ○○○住台北市○○區○○路一巷六之四號五樓
            己○○
            亥○○
            宇○○
            天○○
            Ｅ○○
            Ｆ○○
共     同
訴訟代理人  劉智園律師
上  訴  人  申○○
訟訟代理人  甲○○
複  代理人  劉智園律師
被  上訴人  午○○
            辛○○
            壬○○
            Ｄ○○
共      同
訴訟代理人  李平義律師
前列當事人間請求給付管理費事件，上訴人對於中華民國九十年
六月二十九日臺灣士林地方法院八十九年度訴字第三○一號第一
審判決提起上訴，本院於九十五年六月十三日言詞辯論終結，判
決如下：
    主      文
上訴駁回。
第二審訴訟費用由上訴人負擔。
    事實及理由
一、按在第二審為訴之變更或追加，非經他造同意，不得為之；
    但請求之基礎事實同一者、擴張或減縮應受判決事項之聲明
    者，不在此限，民事訴訟法第四百四十六條第一項、第二百
    五十五條第一項第二、三款定有明文。所謂請求之基礎事實
    同一，係指變更或追加之訴與原訴之主要爭點有其共同性，
    各請求利益之主張在社會生活上可認為同一或關連，而就原
    請求之訴訟及證據資料，於審理繼續進行在相當程度範圍內
    具有同一性或一體性，得期待於後請求之審理予以利用，俾
    先後兩請求在同一程序得加以解決，避免重複審理，進而為
    統一解決紛爭者，即屬之（最高法院九十年度台上字第一六
    號判決意旨參照）。查：
  (一)上訴人於提起本件上訴時係請求「被上訴人午○○應連帶給
    付上訴人等新台幣（下同）一百七十萬五千四百七十三元整
    ；被上訴人壬○○應連帶給付上訴人等十一萬五千五百七十
    六元整；被上訴人辛○○應連帶給付上訴人等十萬三千二百
    四十九元整；被上訴人Ｄ○○應連帶給付上訴人等十九萬三
    千二百零九元整，及均自民國八十八年六月十六日起至清償
    日止，按年息百分之五計算之利息」，嗣於九十二年十月三
    十日本院審理程序中，不變更訴訟標的，對被上訴人午○○
    減少請求為六十三萬三千零五十三元、對被上訴人壬○○擴
    張請求為十三萬九千七百零四元、對被上訴人辛○○擴張請
    求為十二萬四千四百五十三元、對被上訴人Ｄ○○擴張請求
    為二十三萬三千零四十四元，核屬應受判決事項聲明之減縮
    、擴張，而上訴人復更正上訴聲明為：「1.被上訴人午○○
    應給付如附件所示序號之上訴人就台北市○○區○○段二小
    段二二○九二建號（下稱系爭二二○九二建號）及同區段二
    二○九一建號（下稱系爭二二○九一建號）所應分攤之金額
    ，及自八十八年六月十六日起至清償日止，按年息百分之五
    計算之利息。2.被上訴人壬○○應給付如附件所示序號之上
    訴人就系爭二二○九一建號所應分攤之金額，及自八十八年
    六月十六日起至清償日止，按年息百分之五計算之利息。3.
    被上訴人辛○○應給付如附件所示序號之上訴人就系爭二二
    ○九一建號所應分攤之金額，及自八十八年六月十六日起至
    清償日止，按年息百分之五計算之利息。4.被上訴人Ｄ○○
    應給付如附件所示序號之上訴人就系爭二二○九一建號所應
    分攤之金額，及自八十八年六月十六日起至清償日止，按年
    息百分之五計算之利息」，經核並無不當，自應准許。
  (二)又上訴人於本院審理中追加主張民法第一百七十二條、第一
    百七十九條之規定為請求權基礎，追加之法律關係與原訴訟
    標的之法律關係雖有歧異，惟請求之基礎事實同一，所請求
    之利益亦屬同一，且其追加之法律關係仍援用原訴之訴訟資
    料及證據，一併請求本院審理，依訴訟經濟原則，自宜利用
    同一訴訟程序審理，藉以一次解決本件紛爭，故上訴人請求
    之基礎事實應屬同一，揆諸首揭說明，自毋庸得被上訴人之
    同意，而應准許上訴人為訴訟標的法律關係之追加。
二、上訴人主張：被上訴人午○○為台北市○○區○○段二小段
    二二○九三、二二○九四建號建物之區分所有權人，並為系
    爭二二○九二建號及共同使用部分系爭二二○九一建號之共
    有人；被上訴人壬○○為同區段二二○九五、二二○九六、
    二二○九七建號建物之區分所有權人，及共同使用部分系爭
    二二○九一建號之共有人；被上訴人辛○○為同區段二二○
    九八、二二○九九、二二一○○建號建物之區分所有權人，
    及共同使用部分系爭二二○九一建號之共有人；被上訴人Ｄ
    ○○為同區段二二一○一、二二一○二、二二一○三建號建
    物之區分所有權人，及共同使用部分系爭二二○九一建號之
    共有人，被上訴人既為「東坡居大廈」之區分所有權人之一
    ，自應按其持有「共同使用部分」應有部分比例，與全體住
    戶共同分擔歷年來支出之管理費用，惟被上訴人自七十七年
    交屋以來，從未繳交維護、管理本大樓公共事務所支出之一
    切費用，且以渠等占本大廈區分所有權人少數關鍵性之表決
    比例，刻意阻撓上訴人制定規約訂定管理費收取標準，爰依
    民法第八百二十二條、第一百七十二條、第一百七十九條之
    規定，請求被上訴人償還自八十二年一月起至八十八年十二
    月止各按其共有物應有部分依法應分擔之部分等情。並聲明
    ：(一)原判決廢棄。(二)上廢棄部分，請求判決：1.被上訴人午
    ○○應給付如附件所示序號之上訴人就系爭二二○九二建號
    及系爭二二○九一建號所應分攤之金額，及自八十八年六月
    十六日起至清償日止，按年息百分之五計算之利息。2.被上
    訴人壬○○應給付如附件所示序號之上訴人就系爭二二○九
    一建號所應分攤之金額，及自八十八年六月十六日起至清償
    日止，按年息百分之五計算之利息。3.被上訴人辛○○應給
    付如附件所示序號之上訴人就系爭二二○九一建號所應分攤
    之金額，及自八十八年六月十六日起至清償日止，按年息百
    分之五計算之利息。4.被上訴人Ｄ○○應給付如附件所示序
    號之上訴人就系爭二二○九一建號所應分攤之金額，及自八
    十八年六月十六日起至清償日止，按年息百分之五計算之利
    息。(三)上訴人願以現金或等值之臺灣銀行可轉讓無記名定期
    存單供擔保，請准宣告假執行。
三、被上訴人則以：東坡居大廈地上層與地下層各自獨立，水電
    各自分開互不相干，出入口亦不同，被上訴人並無使用地上
    層之必要，系爭二二○九一建號內之自來水貯水箱、台電變
    電室均封閉使用，平常人無法進入，被上訴人所有之地下一
    層亦不使用電梯，被上訴人所有之建號於七十七年四月六日
    已辦理中止用水，水表、電錶均經拆除，至於地下一、二樓
    之樓梯間乃由被上訴人僱員自行打掃，被上訴人根本無分擔
    系爭二二○九一建號建物管理費之義務。系爭二二○九二建
    號位於地下二層係作為防空避難室兼停車位使用，被上訴人
    午○○之應有部分為一萬分之四三三三，上訴人之應有部分
    為一萬分之五六六七，於七十七年完工交屋時即訂有分管契
    約，各自管理使用，而被上訴人午○○就所分管系爭二二○
    九二建號部分之停車位，自八十二年起分別與代表全體住戶
    之上訴人丙○○、宙○○、林政賢、黃承宏簽訂租賃契約，
    將停車位出租予上訴人使用，依使用者付費原則，應由使用
    停車位之住戶付費維護，被上訴人根本無分擔系爭二二○九
    二建號建物管理費之義務。況管理費係定期給付債權，依民
    法第一百二十六條之規定，其時效為五年，則上訴人應不得
    請求已罹於消滅時效部分之管理費等語置辯。並聲明：(一)上
    訴駁回。(二)如受不利判決，請准供擔保免為假執行。
四、被上訴人午○○為坐落台北市○○區○○段二小段二二五地
    號土地，台北市○○區○○段二小段二二○九三、二二○九
    四建號，即門牌號碼為台北市○○區○○路一巷六號地下層
    、地下層之一之區分所有權人，並為系爭二二○九二建號（
    應有部分為一萬分之四三三三）及共同使用部分系爭二二○
    九一建號之共有人；被上訴人壬○○為台北市○○區○○段
    二小段二二○九五、二二○九六、二二○九七建號，即門牌
    號碼為台北市○○區○○路一巷六號地下層之二、地下層之
    三、地下層之四之區分所有權人，並為共同使用部分系爭二
    二○九一建號之共有人；被上訴人辛○○為台北市○○區○
    ○段二小段二二○九八、二二○九九、二二一○○建號，即
    門牌號碼為台北市○○區○○路一巷六號地下層之五、地下
    層之六、地下層之七之區分所有權人，並為共同使用部分系
    爭二二○九一建號之共有人；被上訴人Ｄ○○為台北市○○
    區○○段二小段二二一○一、二二一○二、二二一○三建號
    ，即門牌號碼為台北市○○區○○路一巷六號地下層之八、
    地下層之九、地下層之十之區分所有權人，並為共同使用部
    分系爭二二○九一建號之共有人，有台北市建物登記謄本、
    台北市士林地政事務所建物測量成果圖等影本在卷可稽（見
    本院卷第二宗第二○三至二○六頁），復為兩造所不爭執，
    堪信為真實。
五、上訴人主張被上訴人既為「東坡居大廈」之區分所有權人之
    一，自應按其持有「共同使用部分」應有部分比例，與全體
    住戶共同分擔維護、管理該大樓公共事務所支出之一切費用
    ，爰依民法第八百二十二條、第一百七十二條、第一百七十
    九條之規定，請求被上訴人償還自八十二年一月起至八十八
    年十二月止各按其共有物應有部分依法應分擔之部分云云。
    被上訴人則以前詞置辯。經查：
  (一)民法第八百二十二條共有物費用分擔請求權部分：
    按共有物，除契約另有訂定外，由共有人共同管理之。共有
    物之簡易修繕，及其他保存行為，得由各共有人單獨為之。
    共有物之改良，非經共有人過半數，並其應有部分合計已過
    半數者之同意不得為之，民法第八百二十條定有明文。又所
    謂保存行為，係指對共有物物質上之保全，及權利上之保全
    之行為而言（最高法院七十四年度台上字第二二一八號判決
    意旨參照）。共有物之管理，係指對於共有物之保存、改良
    及用益而言，觀於民法第八百二十條之規定而自明。故共有
    物之管理權，係自共有物所有權所衍生之權利，所謂保存行
    為，係指以防止共有物之滅失、毀損或權利之喪失、限制等
    為目的，以維持現狀之行為（最高法院八十二年度台上字第
    三五八號判決意旨參照）。而改良行為，則指不變更共有物
    之性質，而增加其效用或價值之行為，凡此行為，不能如保
    存行為之須緊急措施，聽任各分別共有人單獨處理。查：
    1.兩造均為「東坡居大廈」之區分所有權人，而該大廈為地
      上六層、地下二層之集合式住宅，系爭二二○九一建號為
      共同使用部分，包括屋頂突出物（一層為樓梯間、二層為
      水箱及機房）、一層至六層之樓梯間、地下一層樓梯間、
      地下二層樓梯間、受電室、蓄水池，系爭二二○九二建號
      則位於地下二層，主要用途為防空避難室兼停車場，有建
      物登記謄本、使用執照存根影本、台北市士林地政事務所
      建物測量成果圖影本在卷可稽（見原審卷第一宗第一○五
      至一二八頁、第一七二至二二四頁、第二二八頁、第二六
      四至二七二頁），經本院於九十二年二月十九日勘驗結果
      為：「一地上一樓與新民路一巷相通，地下二樓與泉源路
      相通，地下一樓由地上一樓或地下二樓出入。二系爭建物
      有二部電梯，二座安全樓梯，其中一部電梯及二座樓梯均
      可自地下二樓通達頂樓。另一部電梯可由地下二樓通達六
      樓。三頂樓為加蓋建物，一部為娛樂間，另一部為堆置雜
      物間。四地下一樓共用部分無隔間、無水電、無裝潢、
      大部分放置建築器材，亦堆置少量廢棄家具戶外有一座
      游泳池，未儲水，有少許樹葉外牆有溫泉水管通達頂樓
      水塔，另有分管引至地下一樓外牆。‧‧‧被上訴人專
      有房間共十一間，門房大都損壞，部分房間內堆置建材，
      部分堆置廢棄家具。‧‧‧五地下二樓為空曠空間，有配
      電室一間，已鎖上，發電機一台、機電室一間（內有雜物
      ），空曠空間劃有停車格，‧‧‧﹝另有房間一間，內為
      兩座浴池，並放置數個浴缸及升降櫃（未拆封）‧‧‧﹞
      」等語，有勘驗筆錄在卷可稽（見本院卷第一宗第一六七
      至一六九頁），則系爭二二○九一建號及系爭二二○九二
      建號應由共有人共同管理之。
    2.上訴人主張自八十二年一月起至八十八年十二月止之公共
      支出包括公共電費、電梯維護費、溫泉使用費、管理員薪
      資、清潔費、有線電視收訊費、消防維護費、清洗水塔費
      、大廈消毒費、系爭二二○九一建號之公共維護費（即耗
      材更換費、電梯相關維修費、水管相關維修費、化糞池相
      關維修費、水塔及抽水馬達相關維修費、一樓及地下二樓
      出入門相關維修費、消防設備修繕費、樓地板及圍牆各項
      維修費、清潔相關用品及額外清潔費）、系爭二二○九二
      建號之公共維護費﹝即停車位整理費（含垃圾清理）、隔
      間整理費、耗材更換、其他費用（漏水處理、水電維修等
      ）﹞、抽水肥費用、地下二樓租金云云，並提出收支明細
      帳冊及收據正本為證（見外放證物），惟為被上訴人所否
      認，並辯稱被上訴人所有之建號於七十七年四月六日已辦
      理中止用水，水表、電錶均經拆除，而未居住或使用該建
      物等語，且提出臺北自來水事業處陽明營業分處九十年六
      月四日北市水陽營服字第九○三五一五○○○○號函影本
      為證（見本院卷第一宗第一五八頁）。查關於系爭二二○
      九一建號之公共維護費，其中「樓地板及圍牆各項維修費
      」項目，據上訴人所提八十四年七月份之收據僅記載「屋
      頂圍牆切磚」、「樓下外地平打做新」、「屋頂抓漏連花
      台」，八十七年十二月十五日之估價單則記載「遮雨棚更
      換」，王泰然於八十八年二月十二日則係出具「茲收到東
      坡居地下室拆除及屋頂修補工程共84000元」之收據乙紙
      ，上訴人既未能就施工之內容舉證以實其說，即難逕認係
      共有物之簡易修繕行為，而上開其餘費用均係用以積極提
      供大廈各專有部分使用以增進其效能所支出，顯非屬以防
      止共有物之滅失、毀損或權利之喪失、限制等為目的，而
      維持現狀之保存行為，或不變更共有物之性質，而增加其
      效用或價值之改良行為，核與共有物之管理行為有別，上
      訴人此部份之主張，洵屬無據。
    3.按共有物之管理費，及其他擔負，除契約另有訂定外，應
      由各共有人，按其應有部分分擔之。共有人中之一人，就
      共有物之擔負為支付，而逾其所應分擔之部分者，對於其
      他共有人，得按其各應分擔之部分，請求償還，民法第八
      百二十二條固定有明文。惟查上訴人主張渠等自八十二年
      一月起至八十八年十二月止所支出之費用，並非為管理系
      爭二二○九一建號及系爭二二○九二建號所支出，業經認
      定如前，則上訴人依上開規定，請求被上訴人償還其各應
      分擔之部分，自非屬正當。
  (二)民法第一百七十二條無因管理請求權部分：
    按無因管理必須管理人有為本人管理事務之意思，即以其管
    理行為所生事實上之利益歸屬於本人之意思，始能成立。查
    系爭二二○九一建號及系爭二二○九二建號固應由為共有人
    之兩造共同管理之，惟上訴人自八十二年一月起至八十八年
    十二月止所支出之上開費用，如前所述並非為管理系爭二二
    ○九一建號及系爭二二○九二建號所支出，核屬上訴人自己
    之事務，難認有為被上訴人管理事務之意思，即與無因管理
    之成立要件不合。
  (三)民法第一百七十九條不當得利請求權部分：
    按民法第一百七十九條規定不當得利之成立要件，必須無法
    律上之原因而受利益，致他人受損害，且該受利益與受損害
    之間有因果關係存在。查上訴人主張渠等自八十二年一月起
    至八十八年十二月止所支出之費用，既非用以管理系爭二二
    ○九一建號及系爭二二○九二建號，則被上訴人並不因上訴
    人之行為而受有利益，自無不當得利可言。
六、綜上所述，上訴人依民法第八百二十二條、第一百七十二條
    、第一百七十九條之規定，請求被上訴人午○○應給付如附
    件所示序號之上訴人就系爭二二○九二建號及系爭二二○九
    一建號所應分攤之金額，及自八十八年六月十六日起至清償
    日止，按年息百分之五計算之利息；被上訴人壬○○應給付
    如附件所示序號之上訴人就系爭二二○九一建號所應分攤之
    金額，及自八十八年六月十六日起至清償日止，按年息百分
    之五計算之利息；被上訴人辛○○應給付如附件所示序號之
    上訴人就系爭二二○九一建號所應分攤之金額，及自八十八
    年六月十六日起至清償日止，按年息百分之五計算之利息；
    被上訴人Ｄ○○應給付如附件所示序號之上訴人就系爭二二
    ○九一建號所應分攤之金額，及自八十八年六月十六日起至
    清償日止，按年息百分之五計算之利息，非有理由，不應准
    許。原審駁回上訴人之請求，並無違誤。上訴意旨指摘原判
    決不當，求予廢棄改判，為無理由，應予駁回。
七、本案事證已臻明確，兩造其餘主張、陳述及所提之證據，經
    審酌後認與判決結果不生影響，爰不一一論述，附此敘明。
八、據上論結，本件上訴為無理由，爰依民事訴訟法第四百四十
    九條第一項、第七十八條，判決如主文。
中    華    民    國   九十五  年   六   月  二十七   日
                  民事第十三庭審判長法  官  陳昆煇
                                    法  官  李錦美
                                    法  官  陳駿璧
正本係照原本作成。
不得上訴。
中    華    民    國    95    年    6     月    27    日
                                    書記官  李佳樺


司法院資訊處製作；財團法人民間司法改革基金會備份。
